臺灣臺南地方法院交通事件裁定　　　　 96年度交聲字第585號
移送機關　交通部公路總局嘉義區監理所麻豆監理站
異 議 人　甲○○
上列異議人因違反道路交通管理處罰條例案件，聲明異議，本院
裁定如下：
    主  文
異議駁回。
    理  由
一、按道路交通管理處罰條例第87條第1項規定：受處分人不服
    第8條主管機關所為之處罰，得於接到裁決之翌日起20日內
    向管轄地方法院聲明異議。
二、聲明異議意旨略以：異議人酒後駕車為警舉發，惟所涉刑案
    部分，經檢察官為緩起訴處分確定，為免一事二罰，請求撤
    銷罰鍰新台幣49500元並吊扣駕駛執照12個月之處分云云。
三、經查：本件異議人於民國95年8月31日晚間20時46分許，駕
    駛車號9008-NR號自用小客車，於台南縣下營鄉縣道174線
    20.3 公里處，因酒後駕車為警舉發乙案，尚未經主管機關
    即交通部公路總局嘉義區監理所麻豆監理站裁決處罰，此有
    該站96年7月11日嘉監麻字第0960108627號函附卷可稽，依
    照上揭條文所示，本案既未經原處分機關為裁決，異議人之
    異議即不合法，應予駁回。
四、次查：處罰條例所定罰鍰之處罰，受處罰人接獲違反道路交
    通管理事件通知單後，於15日內得不經裁決，逕依第92條第
    3項之罰鍰基準規定，向指定之處所繳納結案，處罰條例第9
    條第1項前段，定有明文。而本件異議人分別於95年9月1日
    及95年11月17日，至原處分機關執行吊扣駕駛執照及繳納罰
    鍰結案，此有移送機關移送意見書上之記載、交通部公路總
    局自行收納款項收據、駕駛執照吊扣執行單及異議人汽車駕
    照基本資料等件在卷可憑 (分見本院卷第5、11、12、18頁)
    。且上揭交通部公路總局自行收納款項收據上印有「本案經
    繳納罰鍰結案，逾20日不得再提出異議」等語 (見本院卷第
    11頁)，異議人不可能不知其得以提出異議之期限，然異議
    人既於接獲違反道路交通管理事件通知單後，未經裁決，逕
    向原處分機繳款結案，又未於期限內聲明不服舉發之事實，
    而未經原處分機關為裁決，遲至96年7月份始聲明不服，依
    此亦難認異議人之異議合法。
五、復查，退步言縱認異議人之異議，於程序上合法，然查：
    所謂「一事不二罰」之原則，係指在同一制裁目的下，人
      民之一行為僅處以一制裁為原則，除處罰之性質與種類不
      同，必須採用不同之處罰方法或手段，以達行政目的所必
      要者外，不得重複處罰，若有併罰而再次行使，因將破壞
      法秩序之安定及違背人民之善意信賴，且逾越必要程度，
      並超過行為人就該行為所應受之處罰，而違反比例原則。
      因之，行政罰法第26條：「一行為同時觸犯刑事法律及違
      反行政法上義務規定者，依刑事法律處罰之。但其行為應
      處以其他種類行政罰或得沒入之物而未經法院宣告沒收者
      ，亦得裁處之。」；「前項行為如經不起訴處分或為無罪
      、免訴、不受理、不付審理之裁判確定者，得依違反行政
      法上義務規定裁處之。」等規定，係行政罰法有鑑於行政
      罰與刑罰同屬對於不法行為之制裁，且因刑罰之制裁功能
      強於行政罰，刑罰之處罰程序並較行政程序罰嚴謹等立論
      ，揭示行政罰與刑罰間亦適用一行為不二罰原則，僅於刑
      罰不能達到相同或可代替之功能者為限，始得再加以行政
      處罰。
    其次，按刑事訴訟法為配合由職權主義調整為改良式當事
      人進行主義，採行起訴猶豫制度，於該法第253條之1及第
      253條之2，允許由檢察官對於死刑、無期徒刑或最輕本刑
      3年以上有期徒刑以外之罪之案件，得參酌刑法第57條所
      列事項及公共利益之維護，認為適當者，予以緩起訴處分
      ，期間為1年以上3年以下，以觀察犯罪行為人有無施以刑
      法所定刑事處罰之必要，此乃介於起訴及微罪職權不起訴
      間之緩衝制度設計。但所謂緩起訴，乃檢察官起訴裁量運
      作模式之一環，與「緩刑」或「暫緩刑之宣告」等脫離刑
      事司法程序的機制，均屬司法外或轉向處遇。基本上，檢
      察官應先徵求被告同意，始得為緩起訴處分，並指示被告
      於一定期間內向被害人為損害賠償或其他應遵守事項、向
      社區或特定團體提供義務勞務或履行處遇措施等一定之負
      擔，此乃基於個別預防、鼓勵被告自新及復歸社會之目的
      ，使被告得「暫緩起訴」，免於受到前科之烙印。且在法
      理上，緩起訴亦應屬「附條件之不起訴處分」，即經過一
      定期間條件成就後，就發生與不起訴確定同一之效力，亦
      即緩起訴期間屆滿，緩起訴未經撤銷者，與不起訴處分確
      定具有同一效力，臺灣高等法院94年度上訴字第1935號判
      決亦同此見解。
    又依刑訴法第253條之2第1項各款規定之指示負擔或義務
      ，是否具有刑罰或保安處分之性質？則因向被害人支付財
      產或向公庫繳納一定之金額，係屬民事或公法上填補損害
      或歸還不當得利之性質，並非刑事制裁；而向社區或特定
      團體提供義務勞務或履行處遇措施，係在開放性、不涉及
      人身自由的前提下，由被告出於自願而為之，均非屬刑事
      制裁或保安處分之範疇。至於戒癮治療、精神治療、心理
      輔導或其他適當之處遇措施、保護被害人安全或預防再犯
      所為之必要命令等，亦係經被告自願接受完成治療或遵守
      指示之事項，經核亦不違反憲法第8條第1項法院審問處罰
      原則（參照陳運財所著「緩起訴制度之研究」；詳見「台
      灣本土法學」第35期，第83頁，「從新刑事訴訟法談緩起
      訴制度」研討會—刑事程序法第十二次研討會，學林出版
      社，2002年6月），顯見緩起訴處分強調對於輕微犯罪，
      從正式的刑事處遇措施中轉出，給予被告得以支付財產或
      提供義務勞務方式換取除罪化、去機構化之對待，避免處
      罰程序所帶來的標籤化作用，阻礙犯罪人未來在社會正常
      生活的可能性，故緩起訴所附條件負擔，經核應非屬於不
      利被告之刑事處罰。何況非由法院依法定程序，不得審問
      處罰，憲法第8條第1項亦定有明文，而緩起訴所附之條件
      負擔，既均非屬經過法院依法裁判之處罰，則縱然該條件
      負擔之結果，確已造成被告財產權之受剝奪，亦不能因此
      即認為被告已依刑事法律而受到處罰。此外，被告本係透
      過完成緩起訴所附之條件負擔，而獲得從正式的刑事處遇
      措施中轉出，換取除罪化、去機構化之對待，並避免處罰
      程序所帶來的標籤化作用等利益，則假若被告尚得執因緩
      起訴所須為之金錢支付，而再次免除同一行為所應受之行
      政罰鍰，則其無異受有雙重之利益，此不僅非緩起訴制度
      之立法原意所在，且亦有失不法行為應受處罰之公平性。
      從而，縱然被告之同一行為業經檢察官為緩起訴處分，而
      其亦已依照檢察官之命令向公庫或指定之公益團體、地方
      自治團體支付一定之金錢，則該項金錢之支付，仍難認為
      係依刑事法律所受之處罰，其性質經核尚難與刑事罰金等
      同視之。
    據此並參照前開說明，本件異議人前述酒醉駕車之公共危
      險刑事案件，雖經檢察官為緩起訴處分確定，且其縱然已
      依緩起訴之內容向公益團體支付一定金錢，然因異議人該
      項金錢之支付，經核尚難認屬係受刑事法律處罰所應為之
      金錢給付義務，故本件異議人如於95年間未曾自動繳納罰
      鍰及執行吊扣處分而結案，移送機關仍得於刑案終結後，
      以其同時違反行政法上義務，依照道路交通管理處罰條例
      之相關規定裁處異議人行政罰鍰與吊扣處分，附此敘明。
六、據上論斷，應依道路交通案件處理辦法第18條裁定如主文。
中　　華　　民　　國　　96　　年　　11　　月　　26　　日
　　　　　　　　　　　　　交通法庭法　官　蔡直青
以上正本證明與原本無異。
如不服本裁定，應於收受送達後5日內向本院提出抗告狀。（應
附繕本）
    　　　　　　　　　　　　　　　書記官  劉鴻瑛
中　　華　　民　　國　　96　　年　　11　　月　　28　　日
